臺灣士林地方法院民事判決　　　　　　 99年度重訴字第316號
原　　　告　王美珠
　　　　　　王勝
　　　　　　王榮志
　　　　　　王美燕
　　　　　　張王美照
　　　　　　王榮文
　　　　　　王榮欽
　　　　　　王榮福
共　　　同
訴訟代理人　林聖彬律師
　　　　　　劉昌崙律師
被　　　告　國防部軍備局
法定代理人　吳偉榮
訴訟代理人　李志澄律師
複代理人　　林美伶律師
被　　　告　國防大學
法定代理人　陳永康
訴訟代理人　李志澄律師
複代理人　　林美伶律師
上列當事人間塗銷所有權移轉登記等事件，本院於民國100 年6
月2 日言詞辯論終結，判決如下：
    主  文
原告之訴及假執行之聲請均駁回。
訴訟費用由原告連帶負擔。
    事  實  及  理  由
一程序部分：
  (一)被告國防大學之法定代理人原為金乃傑，嗣因職務調動改為
    陳永康，被告依法聲明承受，核無不合應予准許，合先陳明
    。
  (二)訴狀送達後，原告不得將原訴變更或追加他訴。但經被告同
    意者，不在此限，民事訴訟法第255 條定有明文。原告原起
    訴請求被告國防部軍備局將坐落台北市○○區○○段707 號
    土地之所有權應有部分97/725辦理登記，並將中華民國所有
    權登記塗銷回復為原告等之被繼承人王水田之名義。嗣後變
    更聲明為請求被告國防部軍備局應將台北市○○區○○段70
    7 號土地（以下簡稱系爭707 地號土地）內之重測前之台北
    市○○鎮○○段第605-12地號土地（以下簡稱重測前605-12
    地號土地）之範圍分割出來，將該筆土地的所有權移轉登記
    塗銷，回復為王水田所有。經被告當庭表示同意，有本院之
    100 年6 月2 日之言詞辯論筆錄在卷可參，是原告為上開聲
    明變更，與法並無不合，應予准許。
二原告起訴主張
  (一)重測前之605-12地號土地經政府實施耕者有其田政策放領，
    而由原告之被繼承人王水田以「放領移轉」為理由，取得土
    地之所有權，並於42年6 月1 日經地政機關以放領為原因，
    登記為「王水田」所有。然重測前之605-12地號土地於49年
    間，突遭軍方無故佔用，而當時無論王水田或王水田之子王
    金塗，皆以為系爭土地僅係無故遭軍方佔用而以，至於所有
    權仍屬於王水田所有，均不知系爭土地已於50年5 月30日，
    遭「陸軍總司令部」以「囑託登記」之方式，以「49年3 月
    12日之買賣」為理由，向地政機關申請將系爭土地移轉登記
    為「中華民國」所有，管理機關則為「陸軍總司令部」。
  (二)重測前之605-12地號土地遭軍方佔用，因當時之時空環境，
    台灣先後歷經白色恐怖、國民政府來台、政治威權、戒嚴等
    狀況，故王水田與其子王金塗皆不敢聞問。72年2 月4 日，
    重測前之605-12地號土地與重測前之台北市○○鎮○○段第
    605-11地號土地合併，其總面積成為7 公畝8 平方公尺，管
    理機關變更為「國防部總務局」。75年因土地重測，重測前
    之台北市○○鎮○○段第605-11地號，於重測後，變更為台
    北市○○區○○段二小段0000-0000 地號，其總面積成為72
    5 平方公尺，管理機關再變更為「國防部軍備局」。直至解
    嚴之後，民風方漸開，一般人民方開始敢於向政府爭取應有
    之權利，而到80年間，王金塗聽聞同一區段之其他土地所有
    權人告知，其實該地段之土地非僅遭軍方佔用而已，其實早
    遭軍方移轉登記、過戶給軍方。83年王水田已過世，唯一之
    繼承人王金塗遂以其為系爭土地繼承人為由，向地政事務所
    調閱相關資料，始發現重測前之605-12地號土地竟非僅止遭
    軍方佔用，而係早於五十年間，即遭移轉登記、過戶於軍方
    ，王金塗並向地政事務所申請重測前之605-12地號土地何以
    遭過戶登記於軍方之憑證，而當時之地政事務所則交付給王
    金塗如「原證六」之「土地讓渡書」，且就重測前之605-12
    地號土地，王金塗當時也只自地政機關收到上開書面而已，
    別無其他文件。
  (三)由「原證六」之「土地讓渡書」之記載發現：「吳以德」在
    49年3 月12日，將重測前之605-12地號土地出讓給當時的「
    政工幹部學校」。並記載：「乙方」即出讓土地人「吳以德
    」，係將「承受王水田讓與其承領之坐落北投鎮○○段第60
    5-12地號土地」出讓給甲方即「政工幹部學校」。另王金塗
    亦發現，尚有原來亦屬於王水田名下之（非本案之）其他土
    地，亦在不知情之情況下，遭移轉登記、過戶予軍方。王金
    塗當時亦同時向地政機關申請（非本案）其他地號上之土地
    何以遭過戶登記予軍方之資料。而當時地政機關總共交給王
    金塗一份四張，兩份共八張之資料（即「原證八」（王水田
    之台北縣復興崗省農會自立農場第283 、295 、71號土地）
    之交業憑約、「原證九」（台北縣復興崗省農會自立農場第
    125-6 號土地）之交業憑約、「原證十」之業戶領單（含正
    、反面）、及「原證六」之土地讓渡書。由上開文件可知「
    政工幹部學校」之「補給處處長吳以德」在49年3 月12日，
    竟與自己任職的「政工幹部學校」簽訂「土地讓渡書」，將
    重測前之605-12地號土地出售給自己任職的「政工幹部學校
    」。而不知何種原因，於50年5 月30日，卻由「陸軍總司令
    部」以「囑託登記」之方式，以「49年3 月12日（向王水田
    ）買賣」為理由，向地政機關申請將系爭土地移轉登記為「
    中華民國」所有，管理機關則為陸軍總司令部。
  (四)王水田當時並未將重測前之605-12地號土地出售、或讓與、
    或移轉登記給「吳以德」、或「政工幹部學校」、或「陸軍
    總司令部」、或「中華民國」。並未發現有任何王水田曾同
    意將系爭土地出售、或讓與、或移轉登記給「吳以德」或「
    政工幹部學校」或「陸軍總司令部」或「中華民國」之證明
    文件。且王水田若曾同意將系爭土地讓與給「吳以德」，並
    由「吳以德」讓與給「政工幹部學校」，為何依「原證二」
    所示之土地登記簿，係由王水田將系爭土地所有權移轉登記
    給「中華民國」？而非移轉給「吳以德」或「政工幹部學校
    」？準此，王水田既未曾同意將系爭土地出售、或讓與、或
    移轉登記給「吳以德」或「政工幹部學校」或「陸軍總司令
    部」或「中華民國」，則，「陸軍總司令部」於50年5 月30
    日就系爭土地所為之囑託移轉登記，因於法無據，應不生所
    有權移轉之效力，王水田應仍為系爭土地之所有權人。
  (五)原告等為王水田唯一繼承人王金塗之合法繼承人，於王水田
    及王金塗過世後，並為渠等之繼承人。重測前之605-12地號
    土地在於法無據之情況下，竟由「陸軍總司令部」囑託地政
    機關逕由王水田移轉登記於「中華民國」，已妨害到原告就
    重測前之605-12地號土地之所有權之行使，原告等自得依民
    法第767 條之規定，請求被告國防部軍備局將重測前之605-
    12地號土地之範圍自系爭707 地號土地分割出來，塗銷所有
    權為中華民國之登記，回復為王水田為所有權人之登記，另
    請求被告國防大學將重測前之605-12地號範圍內土地騰空、
    遷出返還該地。
  (六)聲明：
    1.被告國防部軍備局應將台北市○○區○○段707 號土地內
      之重測前之台北市○○鎮○○段第605-12地號土地之範圍
      分割出來，並將該筆土地所有權移轉登記塗銷，回復為王
      水田所有。
    2.被告國防大學應將重測前之台北市○○鎮○○段第605-12
      地號土地範圍內之地上物清空，並遷出上開土地，將土地
      返還原告。
三被告之答辯
  (一)本件重測前之605-12地號土地依登記簿謄本所載，業於50年
    6 月3 日以買賣為原因辦理所有權移轉登記，現登記之所有
    權人為中華民國，管理機關為被告國防部軍備局，此有土地
    登記謄本在卷可稽。系爭土地之土地登記簿謄本現既均記載
    為中華民國所有，由國防部軍備局管理，則系爭土地現自屬
    中華民國所有，該登記簿謄本之記載既屬公務員於職務上制
    作之文書，自應推定為真正，原告如主張該登記有何不法或
    無效之原因，自應由原告負舉證之責。
  (二)又本件重測前之605-12地號土地既已完成登記，衡之常理，
    當時必已檢附相關文件方可辦理完成，否則地政機關實不可
    能同意辦理，故本件系爭707 號土地既已完成登記為國有，
    自屬有效，且地政事務所因已逾保存時效而銷毀相關文件，
    則有關登記原因事由如有違法無效之情形，自應由原告負舉
    證證明之責任，證明該土地之登記，有何無效而應予塗銷之
    非常態事實存在，及其事實上及其法律上之根據，否則如認
    任何人得於事隔數十年後訴請塗銷登記，並以原告無法提出
    已逾保存時效而銷毀之原始資料為由，認其登記為不合法，
    則無異現有之任何土地登記，均得任意推翻，此顯違土地登
    記保障之旨。
  (三)從而，本件原告並未充分舉證證明該土地之登記有何無效而
    應予塗銷之事實上及法律上之根據，其起訴主張實不足採信
    。其請求權亦難認合法存在，且顯欠缺權利保護之必要，而
    系爭土地完成登記迄今已近五十年，如真有無效原因，原告
    早可為異議主張，乃其卻於時隔近五十年，遽為本件請求，
    實屬無據。甚且本件原告所主張之土地，其地號及地籍亦早
    已因合併及重測等原因而已不存在，且此等土地處理之行政
    程序亦早已完成及確定而不能變更，原告更無從為本件起訴
    聲明之請求。故原告主張無權占有、應予塗銷所有權登記、
    並要求返還土地云云，即顯無據。
  (四)按之所謂「權利失效」之法則，即源自誠實信用原則之制度
    ，即指實體法或程序法上之權利人，於其權利成立或屆至清
    償期後，經過長時間而不行使，義務人依其狀況得推論其已
    放棄權利之行使者，該權利雖未消滅，亦不得再行使，故權
    利失效制度是於消滅時效及除斥期間外，另一限制權利行使
    之獨立制度。而重測前之605-12地號土地於50年6 月3 日既
    已合法完成登記，自屬有效，且地政事務所亦因已逾保存時
    效而銷毀相關文件，如原告主張此登記有無效原因，自早應
    就此負舉證責任，並為異議或起訴，乃其不此之為，卻於事
    隔數十年，所有相關處理之文件均已逾保存期限銷毀後，方
    為本件起訴主張，則其顯有長時間不行使權利之事實，亦足
    使被告等確認取得之權利為合法有效，則原告基於權利失效
    之法則，自應不得再行使及主張其所謂所有權之權利，此並
    有台灣高等法院94年上易字第260 號判決可參，故原告於時
    隔近五十年後遽為本件請求，主張無權占有，應予塗銷所有
    權登記云云，顯無理由。
  (五)依35年10月2 日訂定之土地登記規則第23條第1 項及第26條
    第1 項分別規定「官署或法定自治機關自為權利人，而為土
    地權利之登記時，應取得義務人之承諾書或他項證據，囑託
    地政機關登記之。」、「聲請登記，應提出左列文件：一、
    聲請書。二、證明登記原因文件。三、土地所權狀或土地他
    項權利證明書。四、依法應提出之書據圖式。」是依前揭規
    定，仍須檢附相關證明文件，方可完成所有權移轉登記，故
    被告取得系爭土地所有權之登記係合法有效。
  (六)原告所提原證六之土地讓渡書，依其主張係其等於83年間，
    向士林地政事務所申請系爭土地所有權移轉相關資料所發現
    云云，其等既已於83年即發現該等資料，卻於10多年後始執
    此為據提起本件訴訟，實與常理不符。故就前揭原證六之文
    書，被告等否認其為真正，此部份應由原告負舉證之責。況
    且，原告亦自承其同時期所申請之原證八至原證十一均有騎
    縫章，獨漏原證六未蓋有騎縫章，實啟人疑竇，尤顯見原證
    六為虛偽不實。
  (七)原告所提原證六之文書並非真實，被告否認之，已如前所述
    ，退步言之，縱認該原證六文書所載內容屬實，王水田亦非
    不得將其系爭土地之權利出售予第三人吳以德，再由第三人
    吳以德轉售予被告，並以指定登記人之方式，直接由王水田
    移轉登記予被告，此在不動產買賣實務乃常見之情形，並無
    任何不合法或不合理之處，而本件系爭土地係於50年6 月3
    日合法完成登記，王水田則於60年9 月12日去世，若系爭土
    地真有違法登記情事，王水田何有可能於去世前不為主張？
    甚至原告等於83年申請相關資料後不為起訴請求？其等坐視
    所有相關文件銷燬之後方為本件起訴請求，並要求被告提出
    當年之買賣契約等相關文件。至於原告所提之國防部回覆陳
    情等相關文件資料，均與本件系爭土地無涉，尤不足為原告
    有利之證明。
  (八)綜上所述，本件原告之起訴請求既不合法，亦無理由，請求
    駁回原告之訴。
  (九)聲請：原告之訴及假執行之聲請均駁回，如受不利益判決願
    供擔保請求宣告免為假執行。
四不爭執事實
  依據放領清冊、光復初期土地登記簿、台北市土地登記簿記載
  ：
  (一)民國42年之北投段北投小段605-12地號土地原屬於台灣省農
    會所有原編605- 5地號土地（放領清冊記載面積0.0100公頃
    、605-12面積記載0.0079公頃），由訴外人「王水田」（住
    陽明山管理局北投鎮稻香里4 鄰7 戶）放領取得，土地所有
    權狀北投字第465 號。
  (二)民國50年5 月30日經北投字第496 號受理囑託登記，於50年
    6 月3 日將605-12地號土地登記為國有，管理機關為陸軍總
    司令部，登記原因為49年3 月12日買賣，所有權狀北投字第
    2509號。72年2 月4 日管理機關變更為國防部總務局。
  (三)72年8 月10日依據台北市政府72年5 月13日府地一字第1934
    6 號函重測公告確定605-11、605-12、605-13、605-44地號
    合併，重測後之地號為秀山段二小段707 號。
  (四)北投區○○段○○段707 號現管理機關為國防部軍備局。
五本件之爭點
  (一)原王水田放領取得之重測前北投段北投小段605-12地號土地
    之所在之位置為何？是否可以將之與秀山段707 號分割，並
    且回復登記為王水田所有？
  (二)原王水田放領取得之重測前北投段北投小段605-12地號土地
    是否已經移轉所有權而成為國有土地？
六法院之判斷
  (一)重測前之605-12地號土地原為被告等之被繼承人王水田自台
    北市省農會放領取得所有權，於50年6 月3 日以買賣（原因
    發生日期為49年3 月12日）為原因登記為中華民國所有。嗣
    於72年5 月13日與同段605-13、605-44地號、605-11地號合
    併為同段605-11地號，並且重測公告確定為台北市○○區○
    ○段二小段707 地號土地（以下簡稱系爭707 地號土地），
    目前管理機關為國防部軍備局等情，有土地登記謄本在卷可
    參（卷一第24-26 頁、第29頁、第31頁），且為兩造所不爭
    執，堪信為真。
  (二)重測前之605-12地號土地，因與其他土地合併重測後，雖可
    知其位置在系爭707 號土地範圍內，但縱然會同地政事務所
    之測量人員至現場履勘亦無法確認重測前之範圍及位置，此
    有台北市士林地政事務所99年11月5 日北市士地二字第0993
    2075800 號函（卷一第115 頁）。原告起訴請求被告國防部
    軍備局應將重測前之605-12地號土地自系爭707 地號土地分
    割為獨立之所有權單位，並塗銷為中華民國所有之登記，回
    復王水田所有，以及被告國防大學應將重測前之605-12地號
    土地範圍內之地上物騰空，將土地返還原告，依據上開所述
    ，重測前之605-12地號土地之範圍及位置因無法確認，其聲
    明所為之二項請求，縱然原告起訴主張之事實為真，但聲明
    請求之內容無法在現實上透過審判後以判決加以實現，應認
    為原告所為之請求欠缺權利保護之必要，而無訴之利益，應
    駁回原告之訴。
  (三)退步言，縱然可確定重測前之605-12地號土地之範圍。然重
    測前之605-12地號土地，在50年6 月3 日即以囑託登記之方
    式由地政機關登記為中國民國政府所有，管理機關為陸軍總
    司令部有土地登記謄本在卷可參（卷第24頁）。依據當時有
    效之35年10月2 日地政署訂定發布之土地登記規則第23條，
    官署或法定自治機關自為權利人，而為土地權利之登記時，
    應取得義務人之承諾書或他項證據，囑託地政機關登記之。
    是重測前之605-12地號土地於50年6 月3 日進行登記時，必
    須取得義務人之承諾書或他項證據由地政機關認定，中華民
    國政府確實取得土地權利，始得登記。雖50年6 月3 日進行
    囑託登記之相關文件台北市士林地政事務所函覆本院因為登
    記原案已逾檔案保存年限而依法銷毀，有該所99年10月4 日
    北市士地三字第09931915600 號函在卷可參。但依據上開登
    記規則要求提出之登記必要文件必須有義務人之承諾書或他
    項證據並由地政機關加以審查是否能證明囑託之公署確實取
    得土地權利，重測前605-12地號土地並已依據上開登記規則
    完成登記。復參酌自重測前605-12地號土地登記為國有土地
    後迄原告等人起訴（99年8 月13日）已經將近50年，且王水
    田在60年9 月12日死亡前或王金塗死亡前均未以重測前之60
    5-12土地並未移轉為國有土地而遭無權占有等情，提出任何
    異議，甚至於83年間，王金塗向地政機關申請獲得相關資料
    時而自認為重測前之605-12地號土地遭軍方擅自變更所有權
    登記，亦未依法請求救濟。且原告自承王水田及王金塗等人
    均認為重測前之605-12地號土地僅是遭軍方無權占有，但其
    等仍保有所有權，因此，重測前之605-12地號土地，如未由
    王水田合法移轉為國有，而是在所有權人不知情的情況下遭
    無權占有且違法登記，當時之管理機關勢必無法取得王水田
    原持有之北投字第465 號土地所有權狀，且王水田或其子孫
    亦會妥善保管上開土地所有權狀，以待日後可以藉此伸張權
    利，但亦未見原告提出王水田所遺留重測前之605-12地號土
    地之權狀等權利證明文件。又台灣地區76年間即解嚴，此後
    民主及法治齊備，民智大開，原告僅稱因白色恐怖云云，而
    忌憚軍方對於重測前之605-12地號土地遭占用不敢聞問之理
    由，恐無法合理解釋，何以在解嚴之後，仍不見原告之祖、
    父或原告等仍未有任何依法伸張權利之行為。
  (四)承上所述，原告如否認前開推認之事實，則應提出證據證明
    ，重測前之605-12地號土地之囑託登記與事實不符，王水田
    並未將重測前之605-12地號土地轉讓予政府機關，而是由軍
    方單方擅自變更登記。原告雖主張原告王金塗於83年間曾經
    向士林地政事務所申請影印有關重測前605-12地號土地在50
    年6 月3 日進行囑託登記所依據之文件即原證六之土地讓渡
    書。但重測前之605-12地號土地係經軍方以囑託登記之方式
    ，請求地政機關為所有權移轉登記，故在重測前之605-12地
    號土地移轉登記之卷宗內應至少有軍方之囑託登記之公文。
    原告主張83年間王金塗向地政機關申請重測前之605-12地號
    土地移轉登記之登記文件時僅有原證六之土地讓渡書，顯見
    ，在83年間重測前之605-12地號土地之登記文件即已散失不
    全，原告取得之土地讓渡書應非重測前之605-12地號土地移
    轉登記之所有文件。故原告主張重測前之605-12地號土地地
    政機關僅憑上開土地讓渡書即將所有權移轉登記為國有，應
    非可採。況依據上述之土地登記規則，囑託登記之公署機關
    僅屬提出義務人之承諾書經地政機關審查確實無誤，地政機
    關始能受理囑託登記。是重測前之605-12地號土地既已經政
    府機關提出取得權利等文件，經地政機關審查後，完成所有
    權移轉登記，自不能由原告提出登記所憑之部分文件，將之
    視為全部文件，推翻當時地政機關所為之審查。
  (五)原告雖主張提出登記之土地讓渡書出讓人為吳以德，並非王
    水田，而承讓人為政工幹部學校，而吳以德則為政工幹部學
    校之補給處處長，因此，主張重測前之605-12地號土地並未
    合法移轉予政府機關云云。但由於重測前605-12地號之登記
    檔案卷宗因保存期限已過而銷毀，故當時登記時究竟有何文
    件並不明。而原告於83年間所申請閱覽而取得之登記文件並
    非全部之登記文件，故不能推認，重測前605-12地號土地之
    囑託登記僅僅依據該土地讓渡書，已如上述。且以50年前之
    法制，對於法律程序之要求，並非如現代之明確。吳以德既
    為當時政工幹部學校之補給處處長，其為政工幹部學校以私
    人名義先與王水田協議由王水田將其私人土地出售後充為政
    工幹部學校，再由國庫提供對價予王水田，再以吳水德之名
    義取得之土地讓渡予政工幹部學校，並使王水田直接將土地
    所有權移轉予政府機關，而為使所有權之轉讓連續，而以吳
    水德名義訂立土地讓渡書，並提出作為登記文件之一部分，
    並無不合之處。因此，原告以此主張重測前之605-12地號土
    地所有權，在50年6 月3 日並未合法移轉予政府機關云云，
    應非可採。
  (六)此外，原告並未提出任何證據證明，重測前之605-12地號土
    地，並未經過王水田同意，即遭政府機關強佔，並且擅自登
    記為政府機關所有之事實。因此，原告主張重測前之605-12
    地號土地仍為王水田所有，而由其等繼承王水田之所有權乙
    節，即難採信。
  (七)綜上所述，重測前之605-12地號土地之位置及範圍並無法確
    認，原告主張應將上開土地自系爭707 地號土地分割而進行
    塗銷及回復登記，以及請求將該土地之地上物騰空返還給原
    告等人，事實上不可能以判決實現其等之請求，故欠缺權利
    保護必要之要件，其訴已非有理。再以，重測前之605-12地
    號土地之所有權移轉登記業經地政機關依據當時有效之土地
    登記規則進行審查，義務人王水田及王水田之繼承人即原告
    ，50年間均無異議，且王水田或王金塗亦未保留測前605-12
    地號等土地之所有權狀，應認為重測前之605-12地號土地所
    有權業經合法移轉為政府機關所有。原告復未提出任何證據
    可推翻上開事實。因此，原告主張重測前之605-12地號土地
    所有權仍為王水田所有，依據民法第767 條及繼承之法律關
    係，請求被告國防部軍備局將重測前之605-12地號土地自系
    爭707 地號土地分割出後，塗銷所有權為中華民國之登記，
    回復登記為王水田所有及請求被告國防大學自重測前605-12
    地號範圍內將土地騰空返還原告，亦無理由，無從准許，應
    駁回之。
七訴訟費用負擔之依據：民事訴訟法第85條第二項。
中    華    民    國   100    年    6     月    17    日
                  民事第一庭  法  官  黃珮禎
以上正本證明與原本無異。
如對本判決上訴，應於判決送達後20日內向本院提出上訴狀，若
委任律師提起上訴者，應一併繳納上訴審裁判費，否則本院得不
命補正逕行駁回上訴。
中    華    民    國   100    年    6     月    20    日
                              書記官  陳韻如